臺灣高等法院刑事判決
109年度上訴字第585號
上  訴  人  臺灣桃園地方檢察署檢察官
被      告  趙文彬
上列上訴人因被告違反洗錢防制法等案件，不服臺灣桃園地方法
院108年度金訴字第42號，中華民國108年12月11日第一審判決（
起訴案號：臺灣桃園地方檢察署107年度偵字第25641號、第2609
6號、第29271號），提起上訴，本院判決如下：
    主  文
上訴駁回。
    理  由
一、公訴意旨略以：被告趙文彬（下稱被告）可預見一般取得他
    人金融帳戶常與財產犯罪有密切關聯，亦知悉詐欺集團等不
    法分子經常利用他人存款帳戶、金融卡、密碼以匯款或轉帳
    方式詐取他人財物，並藉此逃避追查，竟仍基於縱所提供之
    帳戶被作為掩飾詐欺取財罪不法犯罪所得去向及幫助詐欺取
    財之未必故意，於民國107年4月30日，在桃園市中壢區統一
    超商祥鋐門市，將其所有之第一商業銀行西壢分行00000000
    000號（下稱第一銀行帳戶）及中華郵政股份有限公司中壢
    仁美郵局局號0000000號、帳號0000000號（下稱郵局帳戶）
    之提款卡及密碼，寄送予真實姓名、年籍不詳之成年男子「
    胡峰賓」。嗣「胡峰賓」所屬之詐欺集團成員，於㈠同年5月
    2日上午，以LINE向告訴人楊蕙欣佯稱係其同事急需用錢，
    告訴人楊蕙欣不疑有他而於同日上午10時57分許，匯款新臺
    幣（下同）10萬元至被告第一銀行帳戶內。㈡同日上午9時許
    ，撥打電話予告訴人廖芳敏謊稱係其子急需用錢，致告訴人
    廖芳敏陷於錯誤而於同日下午1時49分許，匯款30萬元至被
    告郵局帳戶內。因認被告涉犯洗錢防制法第14條第1 項之洗
    錢及刑法第30條第1項前段、同法第339條第1項之幫助詐欺
    取財罪嫌。
二、按犯罪事實應依證據認定之，無證據不得認定犯罪事實；又
    不能證明被告犯罪者，應諭知無罪之判決，刑事訴訟法第15
    4 條第2 項及第301 條第1 項分別定有明文。次按認定不利
    於被告之事實須依積極證據，苟積極證據不足為不利於被告
    事實之認定時，即應為有利於被告之認定（最高法院30年台
    上字第816號判例意旨參照）。又刑事法上幫助犯之成立須
    客觀上有幫助行為，主觀上有幫助故意，即行為人知他人係
    實施犯罪，且認識其行為將足以就他人所實施之犯罪發生助
    力為要件，若其行為雖在外觀上有對他人犯罪施以助力，然
    其對正犯之犯罪行為並無認識，即屬欠缺幫助故意，自難論
    以幫助犯。而提供自己帳戶予他人之原因，本不止一端。蓄
    意犯罪者固然不少，因被騙而成為受害人之情形，亦所在多
    有。是提供帳戶之人是否成立犯罪，胥賴證據證明之。
三、公訴意旨認被告涉犯洗錢防制法第14條第1項之洗錢及刑法
    第30條第1項前段、同法第339條第1項之幫助詐欺取財罪嫌
    ，無非係以被告於警詢及偵查中之供述、告訴人楊蕙欣及廖
    芳敏於警詢及檢察事務官詢問時之指述、國泰世華商業銀行
    匯出匯款憑證、郵政入戶匯款申請書、被告第一銀行、郵局
    帳戶之客戶基本資料及交易明細表等，為其主要論據。訊據
    被告固不否認將其第一銀行帳戶、郵局帳戶之提款卡及密碼
    寄送予「胡峰賓」，然堅詞否認有洗錢及幫助詐欺取財之犯
    行，辯稱：伊在網路上搜尋銀行貸款廣告，與自稱是「忠祐
    」的人加LINE，伊要申請銀行貸款，以為對方是代辦公司，
    因為急需用錢，加上剛假釋出獄，被銀行拒絕貸款，才會去
    找對方，不知道對方是詐欺集團，對方說會把資金存到伊帳
    戶來向銀行證明伊財力沒問題，對方也說貸款下來後會向伊
    收取5％手續費等語。經查：
  ㈠被告於107年4月30日將其第一銀行、郵局帳戶之提款卡及密
    碼寄送予「胡峰賓」，業據被告於警詢、偵查、原審審理時
    坦認在卷（見偵字第29271號卷第4至5頁反面、偵字第25641
    號卷第8頁及反面、原審審金訴卷第74至75頁），並有黑貓
    宅急便顧客收執聯附卷為憑（見原審審金訴卷第119頁），
    嗣告訴人楊蕙欣於同年5月2日遭詐欺集團成員詐騙，而於同
    日上午10時57分許，匯款10萬元至被告第一銀行帳戶；告訴
    人廖芳敏則於同日上午9時許遭詐欺集團成員詐騙，並於同
    日下午1時49分許，匯款30萬元至被告郵局帳戶等情，經證
    人即告訴人楊蕙欣、廖芳敏於警詢及偵查中證述明確（見雲
    警卷第14至15頁、偵字第4808號卷第19頁，南警卷第1頁及
    反面、偵字第13052號卷第17頁），並有告訴人楊蕙欣之國
    泰世華商業銀行匯出匯款憑證及通訊軟體LINE對話紀錄擷圖
    、廖芳敏之郵政入戶匯款申請書、郵局帳戶客戶歷史交易清
    單及第一銀行帳戶客戶歷史交易明細表等附卷可稽（見雲警
    卷第30頁、南警卷第2頁、第6頁、原審卷第93至97頁、第10
    1至113頁）。是被告之第一銀行及郵局帳戶遭詐欺集團不法
    利用為向告訴人楊蕙欣、廖芳敏詐欺取財匯款帳戶之事實，
    首堪認定。
㈡㈡惟按，幫助犯除在客觀上對正犯之犯罪行為有所助力外，其
    主觀上須對該犯罪之事實亦有共同認識始能成立（最高法院
    91年度台上字第2851號判決意旨參照），上開證據，固足證
    明告訴人楊蕙欣、廖芳敏確有遭詐欺集團詐騙而分將款項匯
    入被告第一銀行及郵局帳戶之事實，然尚無從據以推斷被告
    在主觀上已明知或可得預見其帳戶會遭詐騙集團成員作為詐
    欺匯款帳戶之情形下，猶本於自由意願，將前揭帳戶之提款
    卡及密碼提供予詐騙集團成員使用，是本案所應審究者為，
    被告對於其提供帳戶可能供詐欺集團用以收取詐騙得款一節
　　，有無違法認識，查：
　⒈細繹被告與「張忠祐」之LINE對話紀錄（見原審審金訴卷第8
    9至97頁），可知被告於寄交帳戶前，先與「張忠祐」討論
    貸款事宜，被告以通訊軟體LINE聯繫「張忠祐」並與對方語
    音通話後，「張忠祐」即稱「1.身分證正反面影印本」、「
    2.第一郵局存摺封面姓名帳號影印本」、「3.第一郵局金融
    卡正卡」及「影印本部分都必須寫上貸款專用，其餘作廢」
    ，要求被告提出身分證正、反面影本以供核閱，並請被告於
    上開影本書寫「貸款專用」，以防另作它用，核與一般人所
    知辦理貸款之流程，須於放款前事先確認基本資料無違；復
    被告於107年4月20日首依「張忠祐」指示寄送上開帳戶之提
    款卡予「沈文夫」後，旋向「張忠祐」表示「貸款之事就拜
    託你了」、「感謝你，過謝後另有酬謝」、「如果可以，希
    望能在下星期五前完成，因為我真的有急用，麻煩妳了」等
    語，「張忠祐」旋稱「好的」、「這邊我盡力幫你趕」、「
    資料收到了哦」、「後面進度如何會第一時間跟你通知」等
    語取信被告，可知被告所稱其係為辦理貸款，始依指示寄送
    第一銀行及郵局帳戶資料乙節非虛。
　⒉又從被告與「張忠祐」LINE對話紀錄觀之，被告於首次寄交
    帳戶後之同年4月25日，便向「張忠祐」陳稱「這星期五之
    前有機會對保撥款嗎」、「不好意思，因為急需用到錢，請
    你多費心了」，「張忠祐」回稱「有」，被告遂表示「謝謝
    你…那再麻煩你」（見原審審金訴卷第105至107頁），益徵
    被告於交寄帳戶後，仍擔憂貸款之撥款進度狀況，而再三與
    「張忠祐」」確認，且「張忠祐」稱被告之提款卡毀損，要
    求被告至金融機構掛失後補寄，會調降手續費作為補償云云
    ，致被告不疑有他，於同年4月30日再次交寄上開帳戶之提
    款卡，並張貼「謝謝」之貼圖表達感謝之意（見原審審金訴
    卷109 至113頁、第119頁），是被告陳稱其因申辦貸款始交
    寄帳戶等情非虛。
⒊⒊再觀被告與「張忠祐」於同年5月2日之LINE對話紀錄，「張
    忠祐」表示「那個沒事的」、「只是銀行他會問你那是什麼
    錢而已」、「有問題我還會接你電話嗎」，被告則回稱「包
    裝是要戶頭裡有錢，不應該是1筆錢10萬匯進去然後分4次馬
    上領走，你認為這樣對嗎」、「我是相信你，星期五等你」
    等語（見原審審金訴卷122至123頁），可知被告深信其交寄
    帳戶，目的係為美化帳戶金流以利向銀行申辦貸款，始質疑
    「張忠祐」何以將甫匯入之款項立即分次提領，可知被告於
    交寄帳戶後，仍關心其帳戶之使用狀況，並反覆與「張忠祐
    」確認，足認被告所辯其因辦理貸款而交付帳戶，應屬有據
    。
⒋⒋另被告於同年4月30日將該帳戶寄送予「胡峰賓」後，亦立
    即向「張忠祐」表示「我星期五中午，公司會轉薪水進去，
    我拿本子領，沒問題吧」，「張忠祐」答稱「沒問題」等語
    ，此有被告與「張忠祐」LINE對話紀錄可參（見原審審金訴
    卷127頁），復參以被告第一銀行帳戶之客戶歷史交易明細
    表，可證被告之第一銀行帳戶，係按月於每月3日發放薪資
    之薪資轉帳戶，且被告每月均持續、穩定使用該帳戶等情無
    疑，依常理而言，現今本人申辦銀行金融帳戶簡便，且無需
    支付成本，被告若有洗錢及幫助他人詐欺取財之不確定故意
    ，大可另行申辦金融帳戶，斷無交付其慣用之薪資轉帳戶之
    必要，倘被告預見對方將利用其金融機構帳戶從事犯罪行為
    ，主觀上應知悉「張忠祐」所稱協助辦理貸款乙事，乃屬虛
    偽不實，其若仍基於洗錢及幫助詐欺取財之未必故意交出帳
    戶資料，衡情應無可能平白無償交付薪資轉帳戶，而令自己
    蒙受財產損失風險之理。
⒌⒌末查，一般人對於社會事物之警覺程度常因人而異，衡以社
    會上不法份子為遂其詐欺之伎倆，事先必備有一番說詞，且
    詐欺集團詐欺他人財物之手法亦不斷推陳出新，一般民眾為
    其等能言善道之說詞所惑，而為不合情理之舉措者，屢見不
    鮮，倘為行事慎思熟慮、具豐富社會經歷之人，或可輕易識
    破此種訛詐之詞，惟仍不能排除確實有人因一時疏忽、輕率
    而誤信辦理貸款需提供帳戶而交付帳戶之情形，故在信用不
    佳、經濟拮据之情形下，因亟需貸款過於操切，實難期待一
    般民眾均能詳究細節、提高警覺而免遭詐騙、利用。查被告
    雖已成年，且甫假釋出監，應有相當之社會經歷（見原審審
    金訴卷第75頁），惟能否以此遽論被告能知悉或預見詐欺集
    團之伎倆，非無疑義。被告於透過「張忠祐」代為辦理貸款
    過程中，雖未能謹慎求證、深思利弊得失及審酌與一般金融
    機構貸款之差異，即順應詐欺集團成員所假冒代辦貸款業者
    之要求，為順利取得貸款而寄交其申設之第一銀行及郵局帳
    戶，致遭詐欺集團利用，或有疏失不夠警覺之處，惟此思慮
    不周與其主觀上預見及容任他人遂行不法行為，實無必然關
    連性，尚難遽以推論被告於寄交上開帳戶時，對於該帳戶將
    遭持以作為洗錢及詐欺取財不法用途一事，確已明知或可得
    而知，而具有洗錢及幫助詐欺取財之不確定故意。
  ㈢綜上所述，檢察官所舉之證據，固得認被告有提供第一銀行
    及郵局帳戶供從事詐欺之人使用之行為，惟被告既未有何幫
    助詐欺取財或洗錢之犯意，自難僅憑被告提供該等帳戶，及
    告訴人等匯款至被告帳戶內之行為，即認被告有幫助詐欺等
    犯行。公訴意旨所提出之證據或所指出之證明方法，不足為
    被告有罪之積極證明，或說服本院形成有罪之心證。
四、原審本於同上之見解，以不能證明被告有檢察官所指之犯行
    ，而為被告無罪之諭知，其認事用法，核無不合。檢察官上
    訴意旨略以：被告於警詢時、偵查及原審審理時供稱：伊在
    網路搜尋銀行貸款，與「忠祐」之人加LINE，是他叫伊將第
    一銀行、郵局帳戶之提款卡、存摺寄給「胡峰賓」，伊不認
    識「胡峰賓」，也不知「胡峰賓」年籍資料，也沒有「忠祐
    」LINE帳號之ID，也沒有見過對方，代辦公司要伊提供第一
    銀行、郵局帳戶及密碼後，會將錢轉入伊帳戶内，幫伊包裝
    表示有存款，提供給銀行證明伊財力沒問題，方便貸款，伊
    是更生人，剛假釋回來，貸款條件不佳，資格分數不夠，被
    銀行拒絕，伊才提供等語；且被告與「忠祐」以LINE聯繫過
    程中，未曾提供財力證明供審核，亦未論及是否簽立書面資
    料，被告並告知對方公司會轉薪水進去等情，有LINE訊息紀
    錄翻拍照片8張附卷可參，足見被告非毫無社會歷練、未經
    世事之人，更有至銀行詢問借貸條件、方式之經驗，應知悉
    一般借貸均需有一定擔保或審核方能借得款項，否則倘若提
    供他間銀行帳戶存摺、提款卡及密碼即足以擔保借款債權，
    何以被告會遭銀行拒絕借貸？且被告於交出第一銀行、郵局
    帳戶之存摺、提款卡及密碼時，並未提供任何財力證明以供
    徵信使用，也未簽立任何申辦文書或借款契約，此情實已明
    顯不符合一般貸款實務必要流程，亦有悖於被告自身所經歷
    之詢問銀行貸款經驗；被告辦理貸款之目的既係取得金錢以
    資使用，衡情必會確認代辦貸款之「忠祐」、「胡峰賓」身
    分、貸款過程等詳細資料，以確保取得款項，更遑論被告交
    付第一銀行、郵局帳戶之存摺、提款卡及密碼予「忠祐」、
    「胡峰賓」，反使渠等得以任意存取該等帳戶款項，當可預
    料存摺、提款卡及密碼脫離自己控制時，恐有他人以其名義
    貸款匯入帳戶後即遭他人提領之風險，否則被告何須對「忠
    祐」稱「公司會轉薪水進去，我拿本子去領，沒有問題吧」
    等語，亦有LINE訊息記錄翻拍照片為佐；衡情被告應確認「
    忠祐」、「胡峰賓」之資訊，卻未曾就渠等之真實姓名、背
    景、任職機構名稱、地址、業務内容、為何能代辦貸款、金
    流來源、後續對保、貸款利息及還款方式等情為詢問或查證
    ；且參被告之智識能力及社會工作經驗，應可預見有相當可
    疑，自己所交付之帳戶可能助成不法之人作為詐騙他人財物
    之工具使用，而達到掩飾詐欺犯罪所得去向之目的，被告竟
    甘冒風險而交付，顯見其主觀上確有幫助詐欺取財及洗錢之
    不確定故意；又被告自承「忠祐」稱將以「包裝」方式建立
    財力證明，伊即將帳戶寄出及告知「忠祐」帳戶將有薪資入
    帳，可見被告明知渠等以製造假金流之方式詐騙銀行，仍提
    供帳戶，足認被告僅求順利貸得款項，縱未能貸得，其所提
    供之存摺、提款卡等遺失亦無損失之心態，恣意交付帳戶予
    他人使用，具有不顧其提供帳戶之舉是否造成他人受害、是
    否成為他人犯罪工具等有害於金融秩序、交易誠信之惡意，
    被告漠不關心受詐欺之對象為銀行或一般民眾而容任發生，
    亦不違背其本意；況若被告確實相信「忠祐」、「胡峰賓」
    係辦理貸款、以假金流製造財力證明之方式毫無可疑、違法
    之處，又何須告知「忠祐」」其帳戶有薪資即將入帳，以確
    保該款項不被他人使用？被告既已詢問銀行能否借貸，自可
    預見以假金流製造財力證明取得貸款之方式顯有可疑、違法
    之處，益徵被告顯可預見提供帳戶恐供他人為不法使用，具
    有容任其發生之不確定幫助故意甚明，縱被告第一銀行帳戶
    係其薪資轉帳戶，亦無礙於其幫助詐欺取財及洗錢之不確定
    故意之認定，揆諸前揭說明，原審判決之認事用法自非無違
    反經驗法則及論理法則之處，而難認妥適云云。惟查：依被
    告之供述及其與「張忠祐」LINE對話紀錄等事證，足認被告
    辯稱因辦理貸款而交付上開提款卡及密碼等情，具可信性。
    被告以LINE聯繫「張忠祐」時，「張忠祐」要求被告提出身
    分證及帳戶資料等，核與一般辦理貸款之流程須事先確認基
    本資料無違，被告為求貸款順利，難免降低警覺性，致思慮
    未周，而予詐騙集團可趁之機，始應對方指示提供帳戶提款
    卡及密碼，在此情狀下，本難期待一般民眾均能詳究細節、
    提高警覺而免遭詐騙、利用，則被告一時失察而交付帳戶提
    款卡及密碼等資料，於經驗法則上非無可能。況詐欺集團手
    法日益翻新，政府機關、金融機構、電視新聞及報章雜誌，
    對於詐欺集團詐騙手法亦大肆報導，極力勸導民眾應多加注
    意防範，然仍屢傳民眾遭詐欺集團詐騙之消息，不乏學歷良
    好、職業收入優渥者，亦不乏受騙原因不合常情輕易可以辨
    識者，若一般人因詐欺集團成員言詞相誘而陷於錯誤，進而
    交付鉅額財物，則金融帳戶持有人因相同原因陷於錯誤，並
    交付提款卡、密碼等資料，誠非難以想像，自不能驟然推論
    被告對構成犯罪之事實必有預見。檢察官上訴意旨所指各節
    ，僅係對原審之證據取捨及心證裁量再事爭執，復未於本院
    審理時提出新事證足資證明被告有何起訴書所載之犯行，仍
    無從使本院形成被告有罪之心證，其上訴為無理由，應予駁
    回。
五、臺灣桃園地方檢察署檢察官以被告違反洗錢防制法案件，與
    本件已起訴之犯罪事實部分相同，屬同一案件為由，而以10
    9年度偵字第805號移送本院併案審理部分（前以108年偵字
    第488號移送原審法院併案審理而經退回），因本件檢察官
    起訴部分業經本院判決無罪，前述移送併辦意旨所指之行為
    ，與本案即不生何等實質上或裁判上一罪之關係，本院無從
    併予審理，應退由檢察官另為適法之處理。　　
據上論斷，應依刑事訴訟法第368條，判決如主文。
本案由檢察官王兆琳提起公訴及移送併辦，檢察官賴穎穎提起上
訴，檢察官黃騰耀到庭執行職務。
中　　華　　民　　國　 109　　年　　 3　　月　  31 　 日
                  刑事第九庭    審判長法　官  潘翠雪
                                      法　官  葉力旗
　　　　　　　　　　　　　　　　　　  法　官  陳俞婷
以上正本證明與原本無異。
被告不得上訴。
檢察官如不服本判決，應於收受送達後20日向本院提出上訴書狀
，惟須受刑事妥速審判法第9條限制。其未敘述上訴之理由者，
並得於提起上訴後20日內向本院補提理由書(均須按他造當事人
之人數附繕本)「切勿逕送上級法院」。
刑事妥速審判法第9條：
除前條情形外，第二審法院維持第一審所為無罪判決，提起上訴
之理由，以下列事項為限：
一、判決所適用之法令牴觸憲法。
二、判決違背司法院解釋。
三、判決違背判例。
刑事訴訟法第 377 條至第 379 條、第 393 條第 1 款之規定，
於前項案件之審理，不適用之。
                                      書記官  陳麗津
中　　華　　民　　國　 109 　年　　 4 　　月　　 1 　 日